【裁判字號】    94,重訴,279
【裁判日期】    951026
【裁判案由】    損害賠償
【裁判全文】
臺灣板橋地方法院民事判決             94年度重訴字第279號
原      告  南亞塑膠工業股份有限公司
法定代理人  吳欽仁
訴訟代理人  謝政達律師
複  代理人  丙○○
被      告  協益電子股份有限公司
法定代理人  乙○○
訴訟代理人  黃三榮律師
            陳龍昇律師
            鄭渼蓁律師
上  列一人
複  代理人  翁焌旻律師
上列當事人間請求損害賠償事件，本院於中華民國95年10月12日
言詞辯論終結，判決如下：
    主  文
被告應給付原告新臺幣壹仟參佰零陸萬肆仟捌佰柒拾捌元，及自
民國九十四年八月十六日起至清償日止，按年息百分之五計算之
利息。
訴訟費用由被告負擔。
本判決第一項於原告以新臺幣肆佰參拾陸萬元供擔保後，得假執
行。但被告如以新臺幣壹仟參佰零陸萬肆仟捌佰柒拾捌元為原告
預供擔保，得免為假執行。
    事實及理由
壹、程序方面：
一、本件訴訟程序進行中，原告南亞塑膠工業股份有限公司之法
    定代理人由王永慶變更為吳欽仁，並經原告提出書狀聲明承
    受訴訟在案。
二、按訴狀送達後，原告不得將原訴變更或追加他訴，但擴張或
    減縮應受判決事項之聲明者，不在此限，民事訴訟法第255
    條第1 項第3 款定有明文。本件原告起訴聲明請求被告清償
    原告新臺幣（下同）1,241萬4,501元，及自起訴狀繕本送達
    翌日起至清償日止，按年息百分之5 計算之利息。嗣於本院
    審理中變更訴之聲明為請求被告清償原告1,306 萬4,878 元
    ，及自起訴狀繕本送達翌日起至清償日止，按年息百分之5
    計算之利息，核屬擴張應受判決事項之聲明，於法自無不合
    。
貳、實體方面：
一、原告主張：被告於民國89年11月17日向訴外人君群實業股份
    有限公司（下稱君群公司）訂購原告生產之LCD顯示板2 萬5
    ,000片，每片價格850 元，約定分作兩批交貨：90年1 月30
    日交付第1批1萬片、90年2 月28日交付第2 批1 萬5,000 片
    ，其後君群公司為準備供貨，遂向原告訂購LCD 顯示板2 萬
    5,000 片，交貨期限亦定為90年1 月30日交付1 萬片、90年
    2 月28日交付1 萬5,000 片。惟上開交貨期限屆至後，被告
    竟拒絕受領貨物，經君群公司多次催告被告儘速受領，被告
    均置之不理，致君群公司僅向原告領取3,000 片，就其餘之
    2 萬2,000 片則商請原告延期交貨，並於91年7 月15日將其
    對於被告之2,231 萬2,500 元貨款債權讓與原告。嗣原告於
    92年9 月19日催告君群公司確定交貨時間及地點，否則將解
    除契約並請求損害賠償，君群公司乃再度催告被告速定交貨
    時間及地點，否則將解除契約並請求損害賠償，惟被告竟函
    覆略以：其與君群公司間並無買賣關係存在云云，顯無受領
    上開貨物之意，故原告乃於92年11月28日對君群公司解除買
    賣契約，而君群公司亦於92年12月15日對被告解除買賣契約
    。按被告向君群公司訂貨後復拒絕收貨，已違反民法第367
    條規定：「買受人對於出賣人，有交付約定價金及受領標的
    物義務」，而構成給付遲延，導致君群公司受有成品936 萬
    6,150 元、半成品150 萬2,211 元、面板207 萬9,006 元、
    原料11萬7,511 元等損害，共計1,306 萬4,878 元，君群公
    司自得依民法第231 條規定對被告請求損害賠償，茲原告既
    已受讓君群公司對被告之貨款債權，依同法第295 條第1 項
    規定，上開損害賠償請求權亦隨同移轉予原告。準此，原告
    亦得請求被告給付1,306 萬4,878 元等語。並聲明：(1)被告
    應給付原告1,306 萬4,878 元，及自起訴狀繕本送達翌日起
    至清償日止，按年息百分之5 計算之利息；(2)願供擔保請准
    宣告假執行。
二、被告則以：(1)被告係代理訴外人唯訊通信股份有限公司（下
    稱唯訊公司）向君群公司訂貨，此等代理之事實為君群公司
    所明知，故被告僅為隱名代理人，並非契約當事人，自無任
    何契約義務可言；退一步言，縱認被告與君群公司間存有契
    約關係，其性質亦屬承攬而非買賣，按承攬契約中，定作人
    僅有受領工作之權利而無受領之義務，君群公司本於承攬人
    之地位，尚無從因被告拒絕受領工作即對被告請求遲延之損
    害賠償，是原告亦不得為此請求；再退而言之，縱認被告與
    君群公司間之契約關係為買賣，惟原告僅係受讓君群公司對
    被告之貨款債權即價金請求權而已，並非受讓基於出賣人地
    位所生之一切權利義務，則君群公司因被告受領貨物遲延所
    生之損害賠償請求權，即不在君群公司讓與原告之債權範圍
    內；況此一損害賠償請求權之性質，係因買賣契約中買受人
    違反受領買賣標的物之義務而發生，並非因買受人不履行給
    付價金之義務所致，應不屬於君群公司對被告貨款債權之從
    權利，實無法依民法第295 條規定隨同價金債權之讓與而一
    併移轉與原告；加以君群公司已解除與被告間之買賣契約，
    則其貨款債權因契約解除而溯及既往消滅，君群公司與原告
    間之債權讓與標的不復存在，故原告提起本件請求實乏依據
    。(2)再者，被告與君群公司並未就系爭貨物之交貨期限有所
    約定，且君群公司就其所應交付之2 萬5,000 片LCD 顯示板
    ，從未依債之本旨提出給付或完成給付之準備，被告縱然拒
    絕受領，亦不負遲延責任；又原告所主張君群公司受有成品
    936 萬6,150 元、半成品150 萬2,211 元、面板207 萬9,00
    6 元、原料11萬7,511 元等損害，被告均予否認。況君群公
    司依其與原告間之採購合約，本身即負有受領原告交貨之義
    務，與被告是否受領貨物無關，故上開損害縱為真實，亦係
    因君群公司未受領原告之交貨所致，與被告拒絕受領貨物欠
    缺相當因果關係，且上開損害均屬因契約解除後所新生之損
    害，均不在君群公司依民法第231 條、第240 條、第260 條
    所得請求損害賠償之範圍內等語置辯。並聲明：(1)原告之訴
    及假執行之聲請均駁回；(2)如受不利判決，願供擔保請准宣
    告免為假執行。
三、兩造不爭執之事實：
(一)被告於89年11月17日向君群公司傳真訂購原告生產LCD 顯示
    板2 萬5,000 片，每片價格850 元，分作兩批交貨，第1 批
    1 萬片、第2 批1 萬5,000 片；君群公司接獲訂單後，亦向
    原告訂購相同數量之LCD 顯示板。
(二)兩造及君群公司、唯訊公司於90年11月23日就LCD 顯示板之
    交貨期程開會商議，達成自90年12月17日起陸續交貨之結論
    。
(三)君群公司於90年12月18日以新店19支局郵局第868 號存證信
    函函請被告依90年11月23日協議受領LCD 顯示板。
(四)君群公司於91年7 月15日以債權轉讓證明書將其對於被告之
    2,231 萬2,500 元貨款債權讓與原告。
(五)本院93年度重訴字第66號、臺灣高等法院94年度重上字第44
    號請求損害賠償事件卷宗資料。
四、本件應審究之爭點厥為：1.被告係以唯訊公司隱名代理人身
    分抑或當事人身分向君群公司訂購LCD 顯示板？2.上開訂購
    合約之定性為買賣或承攬？3.原告得否主張被告受領遲延？
    被告有無債務不履行之損害賠償責任？若有，則其應賠償金
    額若干？4.系爭貨款債權讓與，其效力是否及於因受領遲延
    所生之損害賠償請求權？
五、觀諸被告與唯訊公司於89年5 月1 日簽訂之委託製造合約書
    ，其中第4 條就「材料」規定：「甲方（即唯訊公司）因EC
    N 、ECR 或機種汰換所產生之呆料，未於六個月內完成庫存
    量使用，應依乙方（即被告）之進料價格如數買回，並另加
    計2%之管理費用付予乙方」、「乙方根據甲方提供之預計交
    貨計劃表備料，若因交貨計劃變更造成呆料，得由甲方全數
    吸收」、「材料價格因市場波動而致乙方購料成本增加，雙
    方得於每月25日下訂單前檢討並調整產品價格，惟乙方若以
    甲方之預計交貨計劃表預購料，雖遇材料成本變動，不得提
    出檢討及調整產品價格之要求」；第5 條就「付款」規定：
    「甲方委託乙方製造產品之價格，依雙方議定計算標準，其
    內容應包括材料費用、加工費與管銷費用等」，並參酌唯訊
    公司於本院93年度重訴字第66號損害賠償事件93年7 月23日
    言詞辯論時主張：該公司係以代工帶料方式委託被告生產組
    裝通信機等情，足見被告與唯訊公司簽訂之委託製造合約，
    係屬包工包料契約，亦即被告就該合約之履行負有備料之義
    務，並得將材料費用列入產品製造價格內向唯訊公司請求報
    酬。另依證人即唯訊公司採購人員高仁傑於上開事件93年4
    月9 日言詞辯論時證稱：如果生產材料全部用掉，被告會加
    上一些差價請款，如果生產材料沒有用完，唯訊公司亦會給
    付被告若干佣金等語，可知被告向君群公司訂購LCD 顯示板
    後，甚至可賺取轉手之利潤，故本件應認為係被告為前開委
    託製造合約之履行及其自身之利益，而以自己名義向君群公
    司訂購LCD 顯示板，並非以唯訊公司代理人身分為之。況若
    被告果係唯訊公司之代理人，則依代理之法律關係，被告庫
    存之生產用料均歸唯訊公司所有，豈需與唯訊公司約定唯訊
    公司負有向被告「買回」呆料之義務？益徵被告與唯訊公司
    間應無代理關係可言。職是，被告抗辯其係以唯訊公司隱名
    代理人身分向君群公司訂購LCD 顯示板，不負契約義務云云
    ，應不可採。
六、按解釋契約，固須探求當事人立約時之真意，不能拘泥於契
    約之文字，但契約文字業已表示當事人真意，無須別事探求
    者，即不得反捨契約文字而更為曲解，最高法院17年上字第
    1118號判例可資參照，另依民法第490 條規定：「稱承攬者
    ，謂當事人約定，一方為他方完成一定之工作，他方俟工作
    完成，給付報酬之契約」，可知承攬關係重在勞務之給付，
    非如買賣關係之重在財產權之移轉。查被告於89年11月17日
    傳真予君群公司之訂購單乙份，其注意事項欄內載明「賣方
    延遲交貨」「賣方賠償」「通知賣方」等用語，顯示下單者
    即被告係基於締結買賣契約之意思傳真該紙訂購單予君群公
    司，且綜觀訂購單全部內容，毫無關於君群公司應給付勞務
    之記載，參諸前開說明，應認該訂購單之定性為買賣契約，
    並非承攬，故被告抗辯：其為承攬關係中之定作人，僅有受
    領工作之權利，而無受領之義務云云，亦屬無據。
七、觀諸被告於89年11月17日向君群公司傳真訂購LCD 顯示板之
    訂購單，其內「交期」欄所載「90/1/30」、「90/2/28」兩
    日期並非打印字體，而係以筆另行書寫，並加蓋君群公司之
    印鑑，故該交貨日期之記載，應係君群公司於接獲被告訂單
    後所為，並未事先徵得被告同意，故被告抗辯其於訂購系爭
    貨物時，尚未與君群公司就交貨期限達成合意等語，尚屬可
    採。惟兩造既不爭執渠等與君群公司、唯訊公司曾於90年11
    月23日就系爭貨物交貨期程開會協商，會中達成自90年12月
    17日起陸續交貨之結論，並有該次會議記錄影本在卷可憑，
    故本件應認至遲在90年11月23日，君群公司與被告已就系爭
    貨物之交貨日期達成合意，亦即將交貨期程訂在90年12月17
    日以後陸續交貨。另依證人即原告公司職員陳文和於93年7
    月2 日本院93年度重訴字第66號損害賠償事件言詞辯論時之
    證詞，足證君群公司曾於91年1 月17日委請原告將系爭貨物
    2,000 片運交與被告；此外，依兩造與君群公司、唯訊公司
    於90年11月9 日開會之會議記錄記載「今天澄清LCD 的品質
    是無問題了」、「確認LCD 的品質無問題」等內容，顯示君
    群公司提出之系爭貨物並無不合債務本旨情事，然依證人陳
    文和證稱，被告對君群公司上開交貨竟拒絕收貨，故被告於
    91年1 月17日曾對於君群公司依債務本旨所實行提出之給付
    拒絕受領等情，堪以認定。又按債權人預示拒絕受領之意思
    者，債務人得以準備給付之事情通知債權人，以代提出，民
    法第235 條但書定有明文，查君群公司因被告拒絕受貨，曾
    於92年10月22日委由律師致函被告儘速受領系爭貨物等情，
    業據原告提出謝政達律師事務所 (92) 謝律字第1031號函影
    本為證，被告雖不否認該函之真正，惟抗辯：君群公司從未
    依債之本旨完成給付之準備，不得主張以言詞通知代替現實
    提出云云。經查：君群公司除在91年1 月17日現實提出系爭
    貨物2,000 片已如前述外，另依原告90年12月20日成品交運
    單所示，該公司亦曾於90年12月20日委請原告將系爭貨物1,
    000 片運交與被告。換言之，君群公司至91年1 月17日止，
    業已現實提出系爭貨物3,000 片。此外，兩造曾於95年1 月
    25日會同清點、確認原告已繳庫之系爭貨物成品數量為7,75
    1 片、未繳庫之系爭貨物成品數量為268 片，合計8,019 片
    ，有兩造共同出具之清點表，以及證人即原告公司職員甲○
    ○於本院95年5 月29日之證稱：上開清點表所載成品，均係
    依被告所訂製LCD 模組設計圖式所生產等語在卷可憑，觀諸
    被告所提出上開成品之外包裝照片所示，上開成品之QC檢驗
    戳記時間為89年11月30日，足證君群公司除前述已現實提出
    之系爭貨物3,000 片外，尚於89年11月30日即已備妥通過品
    管檢驗之系爭貨物8,019 片，兩者總計1萬1,019片，足敷供
    應被告所訂購第1 批貨物1 萬片之數量，故被告抗辯君群公
    司未完成給付之準備云云，即不可採，君群公司前述發函自
    生提出給付之效力，而被告接獲該函後，旋於92年11月4 日
    委請律師函復君群公司表示其非契約當事人，不負受領系爭
    貨物之義務云云，有萬國法律事務所 (92) 萬榮字第1343號
    函在卷可稽，顯示被告對君群公司前開提出之給付仍無受領
    之意。按買受人對於出賣人有受領標的物之義務，為民法第
    367 條所明定，故出賣人已有合法給付而買受人不履行其受
    領義務時，買受人非但陷於受領遲延，並陷於給付遲延，出
    賣人得依民法第231 條第1 項請求買受人賠償因遲延而生之
    損害，本件依君群公司與被告訂立之買賣合約，被告有受領
    系爭貨物之義務，惟被告拒絕受領，君群公司自得依前揭規
    定請求被告損害賠償。至於君群公司於92年10月22日委請律
    師定期催告被告受領系爭貨物未獲置理後，雖於92年12月15
    日委請律師依民法第254 條規定解除其與被告間買賣合約，
    惟依民法第260 條規定，此項解除權之行使，尚不妨礙君群
    公司請求被告損害賠償之權利。
八、按損害賠償之債，固以受有實際損害為要件。惟所謂實際損
    害，不限於積極的財產之減少，尚包括消極的債務之增加在
    內。準此，君群公司因被告債務不履行所受之損害如下：
(一)積極的財產減少部分：
    君群公司為履行其與被告間買賣合約，已備妥系爭貨物1 萬
    1,019 片，已如前述，嗣因被告拒絕收貨導致君群公司解除
    合約，君群公司就系爭貨物1 萬1,019 片所支出之成本費用
    及預期可獲得之利益即無法回收。加以證人即唯訊公司職員
    高仁傑於本院93年度重訴字第66號損害賠償事件93年4 月9
    日言詞辯論時證稱：系爭貨物係量身訂做之產品，無從轉賣
    給他人等語，故君群公司在無從將上開貨物轉賣他人以填補
    損失之情況下，自得請求被告賠償相當於系爭貨品價款之損
    害金，以訂購單所示每片850 元計算，計936 萬6,150 元 (
    11,019*850=9,366,150) 。
(二)消極的債務增加部分：
    查被告向君群公司訂購系爭貨物後，君群公司為求交貨，乃
    向原告訂貨，嗣因被告拒絕收貨，致君群公司亦未能對原告
    履行受領買賣標的物之義務，經原告催告後解除契約等情，
    有原告提出之92年9 月19日台北台塑郵局第8270號、92年11
    月28日台北台塑郵局第8270、8982號存證信函各1 份在卷可
    憑。按君群公司向原告訂貨後，原告基於誠實履行義務之考
    量，於交貨前著手備料生產難謂並無必要，君群公司自應賠
    償原告備料生產系爭貨物所受之損害369 萬8,728 元，分述
    如下：
  1.半成品(BONDING TAB IC+PCB)之損害150 萬2,211 元：
    此半成品為生產系爭貨物所需，業經證人甲○○於本院95年
    5 月29日言詞辯論時證述明確，且其數量為2,729 片、每片
    成本55萬0.462 元等情，亦有兩造共同出具之清點表，以及
    成本計算表可稽，故原告所受此部分之損害應為150 萬2,21
    1元(2,729*550.462=1,502,211)。
  2.面板之損害207 萬9,006 元：
 (1)已貼片面板之損害195 萬2,478 元：
    已貼片面板為生產系爭貨物所需，業經證人甲○○於本院95
    年5 月29日言詞辯論時證述明確，且其數量為7,785 片，每
    片成本250.8 元等情，亦有兩造共同出具之清點表，以及成
    本計算表可稽，故原告所受此部分之損害應為195 萬2,478
    元(7,785*250.8=1,952,478) 。
 (2)未貼片面板之損害12萬6,528 元：
    未貼片面板為生產系爭貨物所需，業經證人甲○○於本院95
    年5 月29日言詞辯論時證述明確，且其數量為640 片，每片
    成本197.7元 等情，亦有兩造共同出具之清點表，以及成本
    計算表可稽，故原告所受此部分之損害應為12萬6,528 元(6
    40*197.7=126,528) 。
 (3)兩者合計207 萬9,006 元(1,952,478+126,528=2,079,006)。
  3.原料之損害11萬7,511 元：
 (1)LCME72偏光片之損害11萬6,484 元：
    此原料為生產系爭貨物所需，業經證人甲○○於本院95年5
    月29日言詞辯論時證述明確，且其數量為4,103 片，每片成
    本28.39 元等情，亦有兩造共同出具之清點表，以及原告公
    司呈核表、採購記錄明細表、台灣日東電工股份有限公司發
    票可稽，故原告所受此部分之損害應為11萬6,484 元(4,103
    *28.39=116,484) 。
 (2)WIRGE602排線之損害1,027元：
    此原料為生產系爭貨物所需，業經證人甲○○於本院95年5
    月29日言詞辯論時證述明確，且其數量為321 片，每片成本
    3.2 元等情，亦有兩造共同出具之清點表，以及原告公司呈
    核表、採購記錄明細表、佶邦企業有限公司發票可稽，故原
    告所受此部分之損害應為1,027 元(321*3.2=1,027) 。
 (3)兩者合計11萬7,511 元(116,484+1,027=117,511) 。
  4.以上3 項損害合計369 萬8,728 元(1,502,211+2,079,006+1
    17,511=3,698,728) 。
(三)綜上所述，君群公司因被告拒絕受領系爭貨物，導致積極的
    財產減少936 萬6,150 元、消極的債務增加369 萬8,728 元
    ，共計1,306 萬4,878 元(9,366,150+3,698,728=13,064,87
    8)，自得向被告請求賠償。
九、君群公司曾於91年7 月15日將其對於被告之2,231 萬2,500
    元貨款債權讓與原告等情，有債權轉讓證明書1 份在卷可稽
    ，且為兩造所不爭執，應信為真實。按「債權讓與時，該債
    權之擔保及其從屬之權利，隨同移轉於受讓人」，民法第29
    5 條第1 項定有明文。故原告於91年7 月15日受讓君群公司
    對被告之貨款債權時，亦同時取得君群公司對被告之損害賠
    償請求權，縱因君群公司嗣於92年12月15日解除與被告間買
    賣合約，導致原告受讓之貨款請求權不復存在，惟依民法第
    260 條規定，原告已取得之損害賠償請求權仍不受影響。
十、從而，原告依債務不履行損害賠償及債權讓與之法律關係，
    訴請判決被告應給付原告1,306 萬4,878 元，及自起訴狀繕
    本送達翌日即94年8 月16日起至清償日止，按年息百分之5
    計算之利息，洵屬正當，應予准許。
十一、兩造分別陳明願供擔保請准宣告假執行及免為假執行，經
    核均無不合，爰各酌定相當擔保金額准許之。
十二、本件事證已臻明確，兩造其餘主張及攻擊防禦方法，核與
    判決結果不生影響，爰不一一論述，併此敘明。
十三、訴訟費用負擔之依據：民事訴訟法第78條。
中    華    民    國    95    年    10    月    26    日
                  民事第二庭    法  官  連士綱
以上正本係照原本作成
如對本判決上訴，須於判決送達後20日內向本院提出上訴狀
中    華    民    國    95    年    10    月    30    日
                                書記官  李宏明


司法院資訊處製作；財團法人民間司法改革基金會備份。
